---
title: "Uso desde R (código del paquete)"
output:
  rmarkdown::html_vignette:
    toc: true
vignette: >
  %\VignetteIndexEntry{Uso desde R (código del paquete)}
  %\VignetteEngine{knitr::rmarkdown}
  %\VignetteEncoding{UTF-8}
---

```{r, include = FALSE}
knitr::opts_chunk$set(collapse = TRUE, comment = "#>", eval = FALSE)
```

oraltags es ante todo una aplicación interactiva, pero todo lo que produce
son **TSV planos** que puedes explotar desde R. Esta página recoge las
funciones exportadas del paquete y recetas de código para trabajar con tus
análisis fuera de la app.

## Funciones exportadas

### `run_app()`

Lanza la aplicación Shiny. Acepta los argumentos de `shiny::runApp()`:

```{r}
library(oraltags)

run_app()                          # uso normal
run_app(port = 4321)               # puerto fijo
run_app(launch.browser = FALSE)    # sin abrir el navegador
```

### `oraltags_data_dir()`

Devuelve (y crea si no existe) la carpeta de datos del usuario, donde la
app guarda análisis, backups, configuración y audios:

```{r}
oraltags_data_dir()
list.files(oraltags_data_dir(), recursive = TRUE)
```

## Leer tus análisis en R

Cada corpus es un TSV (UTF-8, tabulador, sin comillas):

```{r}
dir_analisis <- file.path(oraltags_data_dir(), "analisis")

# Un corpus concreto
df <- read.delim(file.path(dir_analisis, "analisis_muestra_1.txt"),
                 fileEncoding = "UTF-8", quote = "", na.strings = "")

# El consolidado de todos los corpus (columna extra `filename`)
todos <- read.delim(file.path(dir_analisis, "analisis_todos.txt"),
                    fileEncoding = "UTF-8", quote = "", na.strings = "")
```

La descripción de cada columna está en
[Variables y archivos](variables-y-archivos.html).

### Ejemplos de análisis

```{r}
# Duración media de los grupos entonativos por hablante
df$duracion <- df$end - df$start
aggregate(duracion ~ speaker, df, mean)

# Frecuencias de la modalidad oracional (anot2)
sort(table(df$anot2), decreasing = TRUE)

# F0 medio por tipo de enunciado (anot1)
aggregate(as.numeric(F0_mean) ~ anot1, df, mean)

# Reproducir la selección de archivos de la pestaña "Corpus completo":
sub_corpus <- subset(todos, filename %in% c("analisis_muestra_1.txt",
                                            "analisis_muestra_2.txt"))
```

## Muestras incluidas en el paquete

Los materiales de ejemplo están en `inst/extdata`:

```{r}
# Audio + TextGrid de las tres muestras
system.file("extdata", "samples", package = "oraltags") |> list.files()

# Análisis simulados de 3 jueces (para la pestaña Coincidencia)
system.file("extdata", "jueces", package = "oraltags") |>
  list.files(recursive = TRUE, full.names = TRUE)
```

## Usar los helpers internos (avanzado)

Las funciones puras que la app utiliza para los descriptivos y el acuerdo
entre jueces viven en `inst/app/helpers` y pueden cargarse con `source()`.
No forman parte de la API exportada (pueden cambiar entre versiones), pero
son útiles para reproducir los cálculos de la app en un script:

```{r}
helpers <- system.file("app", "helpers", package = "oraltags")
source(file.path(helpers, "stats_utils.R"))   # freq_table, skewness…
source(file.path(helpers, "agreement.R"))     # kappa, alfa, matriz de jueces
source(file.path(helpers, "corpus_stats.R"))  # describe_numeric, resumen por archivo
```

### Acuerdo entre jueces desde código

```{r}
jueces_dir <- system.file("extdata", "jueces", package = "oraltags")
archivos <- list.files(jueces_dir, pattern = "^analisis_.*\\.txt$",
                       recursive = TRUE, full.names = TRUE)

# Leer los análisis (autodetecta TSV/CSV)
dfs <- lapply(archivos, read_analysis_file)
names(dfs) <- tools::file_path_sans_ext(basename(archivos))

# Matriz segmentos-comunes × jueces para una variable
mat <- build_rater_matrix(dfs, "anot1")

compute_agreement_for_var(mat)                  # nominal
compute_agreement_for_var(mat, ordinal = TRUE)  # ordinal (kappa ponderado)

# Medidas sueltas
agreement_percent(mat)     # % de acuerdo total
fleiss_kappa(mat)          # kappa de Fleiss (m jueces)
cohen_kappa(mat[, 1], mat[, 2])   # kappa de Cohen entre dos jueces
krippendorff_alpha(mat)    # alfa de Krippendorff (requiere `irr`)
interpret_kappa(0.64)      # "Substantial" (Landis & Koch)
```

### Descriptivos de corpus desde código

```{r}
todos <- read_analysis_file(file.path(oraltags_data_dir(),
                                      "analisis", "analisis_todos.txt"))

corpus_file_summary(todos)              # nº de archivos, filas y variables
describe_numeric(todos, "F0_mean")      # descriptivos de una numérica
describe_numeric(todos, "F0_mean",
                 c("speaker", "anot2")) # cruzados por hasta 4 grupos
freq_table(todos$anot1)                 # frecuencias de una categórica
```

## Dónde está el código

- Aplicación: `system.file("app", "app.R", package = "oraltags")`.
- Helpers puros: `system.file("app", "helpers", package = "oraltags")`.
- Repositorio (con la versión ejecutable desde fuente,
  `etiquetador_oral.R`): <https://github.com/acabedo/oraltags>.
